【裁判字號】    92,台上,1187
【裁判日期】    920313
【裁判案由】    殺人未遂
【裁判全文】
最高法院刑事判決                              九十二年度台上字第一一八七號
    上  訴  人  乙○○
    選任辯護人  施吉安律師
    上  訴  人  甲○○
右上訴人等因殺人未遂案件，不服台灣高等法院高雄分院中華民國九十一年十二月十
日第二審更審判決（九十一年度上更(二)字第三四九號，起訴案號：台灣高雄地方法院
檢察署八十四年度偵字第二二八二九號），提起上訴，本院判決如左：
    主  文
原判決撤銷，發回台灣高等法院高雄分院。
    理  由
本件原判決認定：上訴人乙○○、甲○○於民國（下同）八十四年八月十三日凌晨一
時許，與友人在高雄市○○區○○路與復興路口之「羅馬ＫＴＶ」店內飲酒唱歌，乙
○○與董永政因細故發生爭執，遭董永政夥同在場之友人多人圍毆，乙○○於當晚在
高雄市○○區○○路「山手線電動玩具遊藝場」內，將此情況告知已成年之友人綽號
「阿發」後，乙○○與綽號阿發及另一不詳姓名亦已成年者一人，共同基於攜帶槍枝
、刀械殺害董永政之犯意聯絡，甲○○因與董永政係舊識，甲○○知悉上情，竟基於
幫助之故意，遂帶領乙○○、「阿發」者及另一名不詳姓名男子共四人於當日（八十
四年八月十三日）晚上九時許，前往董永政經常在該處逗留之高雄市○○區○○路一
八二號大眾檳榔攤找董永政。乙○○等四人搭計程車到達上開檳榔攤附近下車後，綽
號「阿發」者將一把可供軍用具殺傷力可發射金屬或子彈之仿半自動手槍之改造手槍
（含彈匣一個）一支，及具殺傷力之子彈二顆、不具殺傷力之改造子彈二顆，共四顆
，交予乙○○，令其守在門口以防止董永政逃離，意圖供自己犯罪之用，而未經許可
，無故持有之。甲○○則於找到董永政後，持水果刀在該店對面路旁等候。綽號「阿
發」者及另一名男子戴口罩，分持類似開山刀進入該檳榔攤內擬強押董永政外出，但
遭董永政奮力反抗，「阿發」等人遂持刀砍殺董永政，董永政以左手格檔，而被砍中
左手虎口，董永政轉身逃離，又遭該二名持刀者自後追上，持刀砍中背部。此際，乙
○○站在店外見場面混亂，及對方人數甚多，且為防止董永政逃走，明知以手槍射擊
人體將產生死亡之結果，竟以前揭手槍先後射擊二發子彈，其中一發擊中自隔壁走過
來之林昌融之右手肘，綽號「阿發」者及該名不詳姓名成年男子與乙○○、甲○○等
人見狀，四散逃離。董永政因遭持刀者砍傷，而受有右背裂傷、左虎口部裂傷、大姆
指內收橫肌、內收斜肌、內收姆肌斷裂、指動脈、靜脈及指神經斷裂等傷害；林昌融
則受有右手肘之槍傷，子彈射入其肌肉，接近尺骨處，子彈被骨頭檔住而未貫穿，幸
未擊中要害，而均未生死亡之結果。乙○○與甲○○於案發後，攜帶槍彈逃亡，嗣經
其家人與警方聯絡，於八十四年八月十七日六時許攜帶該把改造手槍（含彈匣一個）
、「阿發」所有供犯罪預備用之改造子彈二顆及甲○○持有之水果刀一把，向警方投
案等情。因將第一審之判決撤銷，改判仍論處上訴人乙○○共同殺人未遂及論處甲○
○幫助殺人未遂罪刑，固非無見。
惟查：一、上訴人乙○○於偵審中一再供稱其係對空開二槍，無殺人之犯意，林昌融
可能因子彈反彈而受傷云云。而證人林奕成於警訊供稱「我大哥林昌融從大兵遊藝場
開門探頭看，又被另外一個戴口罩的歹徒持黑色手槍開了一槍，擊中我大哥右手肘」
，於檢察官訊問時供稱「我只知有開二槍，一槍朝空中，一槍朝林昌融」，於原審則
稱「我不知道開槍的人是對著天花板還是對著林昌融開槍」；證人陳金塗於警訊供稱
：持類似九○手槍的歹徒就對空開了一槍，林昌融從大兵遊藝場開門察看同時，被該
歹徒開槍擊中右手肘等語，復於檢察官訊問時供稱「他（林昌融）一出來就中槍，並
沒有針對何部份瞄準」，林昌融於檢察官訊問時亦陳稱：伊並未看到持槍之人朝其身
上何處射擊，只聽到「碰」一聲，伊手即流血云云（見警卷第十一、十三頁，本案第
二二八二九號偵查卷第十一、十六頁、第一六一六五號偵查卷第二十一、二十二頁，
原審更(一)卷第一○八頁）。依上開證人所述，乙○○係朝空中開第一槍，林昌融則甫
開門察看即遭子彈擊中，其中林奕成嗣後並否認知情乙○○是否朝林昌融開槍，乙○
○所辯其對空開二槍，可否採信，非無探求之餘地。原審對於乙○○有無對被害人之
身體開槍？如有殺人之故意，何以第一槍係對空射擊？及林昌融是否係遭乙○○基於
殺人之故意開槍擊中等諸多疑點，並未深入查究，逕以乙○○明知以手槍射擊人體將
產生死亡之結果，竟先後射擊二槍，並其中一槍擊中林昌融之右手肘等情，資為認定
乙○○對林昌融具殺人故意之依據，自嫌調查職責未盡。二、原判決以扣案水果刀一
把，經甲○○於警訊供稱為其案發時所持有，乃依刑法第三十八條第一項第二款之規
定，併予宣告沒收。而依其事實欄載稱甲○○基於幫助之故意，帶領乙○○、「阿發
」者及另一名不詳姓名男子共四人，前往被害人董永政經常在該處逗留之高雄市○○
區○○路一八二號大眾檳榔攤找董永政，並於找到董永政後，持水果刀在該店對面路
旁等候；其理由第三項並論斷稱甲○○基於幫助殺董永政之犯意聯絡與乙○○等人前
去尋找董永政，於找到後在旁觀看，並未參與殺人未遂罪之實施，所為係幫助犯刑法
第二百七十一條第二項、第一項之殺人未遂罪各等情。準此，甲○○所涉本案，僅止
於帶領具殺人犯意聯絡之乙○○與「阿發」等人前往找尋董永政而已，嗣並已尋得董
永政，完成幫助之犯行，則其留在案發現場並持有扣案水果刀在旁觀看之行為，似與
其所為幫助犯之犯罪無關。原審對於甲○○持有水果刀，如何係供本案犯罪所用或預
備之物，並未敘明其認定之理由，即逕依前開規定宣告沒收，難謂無判決理由不備及
適用法則不當之違誤。上訴意旨執上述諸端，指摘原判決不當，非無理由，應認原判
決仍有撤銷發回更審之原因。原判決關於不另諭知乙○○無罪部分，既經檢察官起訴
書指明與前開論罪部分有想像競合犯之裁判上一罪關係，依審判不可分原則，應一併
撤銷發回，附予說明。
據上論結，應依刑事訴訟法第三百九十七條、第四百零一條，判決如主文。
中      華      民      國    九十二    年      三      月     十三     日
                              最高法院刑事第十一庭
                                  審判長法官  呂  潮  澤
                                        法官  白  文  漳
                                        法官  陳  世  雄
                                        法官  孫  增  同
                                        法官  林  開  任
      右正本證明與原本無異
                                              書  記  官
中      華      民      國    九十二    年      三      月     十八     日
                                                                       Ｋ


司法院資訊處製作；財團法人民間司法改革基金會備份。
